【裁判字號】    90,上訴,858
【裁判日期】    900606
【裁判案由】    違反著作權法等
【裁判全文】
臺灣高等法院臺中分院刑事判決          民國九十年度上訴字第八五八號
    上  訴  人  臺灣彰化地方法院檢察署檢察官
    被      告  乙○○
    選任辯護人  周金城
右上訴人因被告違反著作權法等案件，不服台灣彰化地方法院中華民國九十年二月二
十二日第一審判決（民國八十九年度易字第一八二八號，起訴案號：台灣彰化地方法
院檢察署民國八十九年度偵字第二八九八、二八九九、四六九九、四八０二號），提
起上訴，本院判決如左：
    主      文
原判決撤銷。
乙○○以犯明知為侵害著作權之物意圖營利而交付之方法侵害他人之著作權為常業，
處有期徒刑壹年貳月。緩刑肆年，緩刑期內付保護管束。
扣案光碟片貳仟肆佰捌拾玖片均沒收。
    事      實
一、乙○○係設在彰化縣花壇鄉○○路一九七號其父蕭再隆名義開設「大樂族電視遊
    樂器店」之實際負責人，明知日商．西雅企業股份有限公司（以下簡稱西雅公司
    ）開發之「SEGA  SATURN」家庭用電視遊樂器電子遊樂系統之系列遊戲光碟片「
  AZEL  PANZER DRAGOON RPG」係西雅公司之著作物，亦明知日商．新力電腦娛樂
    股份有限公司（下稱新力公司）開發之「PlayStation」 家庭用電視遊樂器電子
    遊樂系統之系列遊戲光碟片「THE  LEGEND  OF  DRAGOON」（龍騎士傳說）、「
    CHASE THE EXPRESS」（列車驚魂）、「FINAL FANTASYⅧ」（太空戰士第八代）
    、「DINO  CRISIS 」（恐龍危機）、「BIO HAZARD 3」（惡靈古堡3），分別係
    新力公司、日商．思奎爾股份有限公司（SQUARE  CO.,LTD.）（以下簡稱思奎爾
    公司）、日商．卡波光股份有限公司（以下簡稱卡波光公司）所著作，並由西雅
    公司、新力公司及英特全股份有限公司（INTERTRAN INC.）（以下簡稱英特全公
    司）分別在日本及台灣市場同步發行行銷，已於台灣地區取得著作權之著作物；
    並明知「FINAL.FANTASY」 商標名稱圖樣，已由思奎爾公司向中華民國經濟部中
    央標準局（現已更名為智慧財產局）申請註冊取得第六二六二九二號商標專用權
    ，指定專用於光碟、唯讀記憶體，磁卡、磁帶、磁碟、磁片、電腦、電腦記憶體
    、電腦軟體記憶體、軟性磁碟等商品，專用期間自民國（下同）八十三年一月一
    日起至九十二年十二月三十一日止。又明知「FIFA  2O00 」、「NBA LIVE 2000
    」等遊戲光碟片，係美商EleCtrOniC ArtS InC.享有著作權之著作物，竟仍基於
    意圖營利，以侵害著作權恃以為營生之常業之犯意，明知前揭之遊戲光碟片，係
    他人擅自重製上開公司享有著作權之著作物，及思奎爾公司註冊登記商標圖樣之
    光碟片，竟自八十八年五月間起向一綽號「阿佑」真實姓名、年籍不詳之成年男
    子，均以每片新台幣（下同）三十五元，購入未經授權而擅自重製之前揭光碟片
    ，其中有於外包裝上或光碟片外觀上使用相同於「FINAL.FANTASY 」商標名稱圖
    樣之光碟片意圖欺騙他人，再以每片五十元之價格，在其經營之大樂族電視遊樂
    店內，販售予不特定之顧客，藉此維生。嗣經警於八十九年三月七日下午三時許
    ，在上址及住處查獲，並扣得前揭遊戲光碟片二千四百八十九片（包括其中FINA
    L FANTASY Ⅷ『太空戰士第八代』遊戲光碟仿品十六片）、銷售帳單一批、目錄
    三十本、電腦主機及周邊設備一套等物品。
二、案經被害人西雅公司、新力公司、思奎爾公司、卡波光公司、美商EleCtrOniC
    ArtS  InC.告訴及內政部警政署保安警察第二總隊第三大隊報請台灣台北地方法
    院檢察署(八十九年度偵字第八八一七號)呈請台灣高等法院檢察署移轉臺灣彰化
    地方法院檢察署檢察官偵查起訴。
    理      由
一、訊據被告乙○○（以下稱被告）固承認有於右開時、地販賣前開遊戲光碟片之事
    實，惟矢口否認涉有前揭犯行，辯稱：伊不知前揭扣案光碟片有侵害告訴人等著
    作權，且不知思奎爾公司以「FINAL  FANTASY」向中央標準局註冊登記為商標名
    稱及圖樣等語。惟查：
    (一)按外國人之著作，於中華民國管轄區域外首次發行後三十日內在中華民國管轄
      區域內發行，如該外國人之本國，對中華民國人之著作，在相同之情形下，亦
      予保護，且經查證屬實者，得享有著作權，此著作權法第四條第一款定有明文
      ；又日本著作權法有與我國著作權法第四條第一款之類似規定，是日本人之著
      作首次在我國發行者，依著作權法之規定，同為被保護之對象；又依條約、協
      定或其本國法令慣例、中華民國人之著作得在該國享有著作權者，得享有著作
      權，則為著作權法第四條第二款所明定；再依中美友好通商航海條約第九條及
      北美事務協調委員會與美國在台協會著作權保護協定第一條規定，美國人之著
      作係受我國著作權法保護之對象，合先敘明。
    (二)查如右揭遊戲光碟片分別為西雅公司、新力公司、思奎爾公司、卡波光公司、
      英特全公司及美商EleCtrOniC ArtS InC.等公司在台灣地區享有著作權之物之
      事實，業據提出內政部著作權登記簿謄本、盈泰股份有限公司出具之重製證明
      書、收據三紙、發行光碟片之廣告報導、進口報單、發票、英特全公司銷售明
      細、存貨異動明細表、出貨單、進貨單等為證，上開告訴人西雅公司、新力公
      司、思奎爾公司、卡波光公司就前項事實所載之著作在臺灣地區所為，已合於
      我國著作權法第三條第一項第十二款規定「發行」指權利人散布能滿足公眾合
      理需要之重製物之要件。告訴人西雅公司、新力公司、思奎爾公司、卡波光公
      司上開著作自應受我國著作權法之保護，當無可議，則被告辯稱西雅公司、新
      力公司、思奎爾公司、卡波光公司該著作並不受吾國著作權法保護，顯屬誤解
      。又被告明知為侵害著作權之物意圖營利而交付之方法侵害他人之著作權之事
      實，業據告訴人代理人林佳陵律師、謝孟馨律師及經中華民國資訊產品反仿冒
      聯盟執行秘書陳文銓指訴在卷，且查獲扣案正版遊戲光碟每片通常交易價格為
      一千二百元至一千五百元不等，被告平日既以販售遊戲光碟為業，其每片三十
      五元購入，以每片五十元顯不相當之價格販賣查扣之光碟片，並將之藏放在家
      中，另留光碟目錄在大樂族電視遊樂器店內，供顧客選擇，而查扣之光碟片，
      又未附操作手冊，其辯稱不知係侵害他人著作權之物等語，顯不足採。
二、再按「FINAL  FANTASY」字樣經中華民國經濟部中央標準局核准註冊列為第六二
    六六九二號商標，指定使用於如事實欄所載之光碟、電視遊樂器等商品，由思奎
    爾公司依法取得商標專用權（見八十九年度偵字第二八九八號偵查卷六十三頁思
    奎爾公司八十九年五月四日告訴狀告證二商標註冊證影本）。本件扣案之遊戲光
    碟仿品中有「FINAL FANTASY Ⅷ」（太空戰士第八代）遊戲光碟仿品十六片（見
    同上偵查卷第六十四頁思奎爾公司八十九年五月四日告訴狀告證三），該等非法
    重製仿冒遊戲光碟，於外包裝上或光碟片外觀上使用相同於「FINAL  FANTASY」
    註冊商標名稱圖樣。此外，復有查緝相片十四幀附卷可稽，復有扣案之遊戲光碟
    片二千四百八十九片可資佐證，被告前揭所辯，乃屬嗣後畏罪卸責之詞，不足採
    信，本案被告事證明確，其犯行洵堪認定。
三、查被告係以著作權法第八十七條第二款規定之方法侵害他人之著作財產權，應依
    同法第九十三條第三款之規定處斷，又其係「大樂族電視遊樂器店」之實際負責
    人，購置多量之非法重製之光碟片出售應有以侵害著作權為主要之營利，顯然以
    之為常業，是核被告所為，係犯有著作權法第九十四條之罪。又其明知其販賣之
    遊戲光碟片中使用思奎爾公司，經向中央標準局註冊登記之商標名稱圖樣「FINA
    L  FANTASY」之光碟片，係犯商標法第六十三條販賣仿冒商標商品罪。被告同時
    同地犯著作權法第九十四條以犯明知為侵害著作權之物意圖營利而交付之方法侵
    害他人之著作權為常業罪及商標法第六十三條販賣仿冒商標商品罪，係一行為觸
    犯二罪名，屬想像競合，依法從一重之上開著作權法第九十四條常業犯罪處斷。
    檢察官上訴意旨對於原審判決就被告明知販賣之遊戲光碟片中於外包裝上或光碟
    片外觀上使用思奎爾公司，經向中央標準局註冊登記之商標名稱圖樣「FINAL FA
    NTASY」 之光碟片部分，未論以被告同時犯商標法第六十三條販賣仿冒商標商品
    罪部分，為有理由，原審判決既有可議，自應由本院將原審判決撤銷改判。按尊
    重智慧財產權之觀念，已漸為我國社會普遍認同，被告侵害告訴人等之著作權，
    雖係迫於謀生，貪圖微利得所致，然其行為已然助長剽竊他人創作以圖利之風氣
    ，長此以往，著作人著作權益被侵害，未能受保障，必影響其創作之意願，間接
    扼殺國家文化藝術之發展，並損及國際形象，妨礙我國與國際間文化藝術之正常
    交流，被告行為具可責性，應受刑罰制裁甚明。爰審酌被告之素行、家境情況、
    犯罪之動機、目的、手段、所生危害、經營、販售之規模及其犯後之態度等一切
    之情狀，仍量處如主文第二項所示之刑。又查被告前均未曾受有期徒刑以上刑之
    宣告，有台灣彰化地方法院檢察署刑案資料查註紀錄表及台灣高等法院被告全國
    前案紀錄表在卷可稽，其正值年輕女青年，工作事業、家庭婚姻亟待其經營努力
    ，猶如旭日東昇之際，因一時失慮而致觸犯刑章，且於警訊中即供明不再販賣侵
    害著作權之仿冒光碟片（見偵字第八八一七號卷第八頁正面），經此次偵審及刑
    之宣告後，當能知所警惕，參本件告訴人西雅公司、新力公司、思奎爾公司、卡
    波光公司等請求檢察官提起上訴，均未指摘原審判決予宣告被告緩刑，有何不適
    當，本院認所宣告之刑仍以暫不執行為適當。又斟酌被告年僅二十六歲餘，健全
    正確之人生價值觀，尚在調塑階段，既經營電視遊樂器店為業，極易因貪圖利得
    ，致輕忽侵害他人智慧財產權之違法性，恐有再觸法之虞，為防免其貽誤自陷，
    並收緩刑之效，應有於緩刑期間內施以適當之教育與約束之必要，爰宣告緩刑四
    年，併諭知在緩刑期內付保護管束，以觀後效。扣案光碟片共計二千四百八十九
    片，其中「FINAL FANTASY Ⅷ」（太空戰士第八代）十六片（於外包裝上或光碟
    片外觀上仿冒商標）為被告販賣仿冒商標之商品，應依商標法第六十四條之規定
    宣告沒收，其餘二千四百七十三片，非法重製仿冒遊戲光碟片，係屬被告所有，
    且供其犯罪所用之物，爰依刑法第三十八條第一項第二款規定，併宣告沒收之。
    至扣案銷售帳單一批、目錄三十本、電腦主機及周邊設備一套等物，查與本案被
    告犯罪無直接密切關係，不予沒收。
四、原審法院檢察署檢察官公訴意旨又以：被告於前述時、地，為警查獲盜版光碟共
    二千四百七十三片，將該等光碟置於電視或電腦上執行時，螢幕會呈現「ＳＥＧ
    Ａ」、「ＰＳ設計圖」、「CAPCOM」等日商‧西雅公司、新力公司、卡波光公司
    向我國經濟部中央標準局註冊之商標，因認被告尚涉犯商標法第六十三條等情。
    然訊據被告固坦承有販賣上開之光碟片，惟其堅詞否認有何前揭違反販賣仿冒商
    標商品罪嫌。惟查：
（一）按商標之使用，必需在商品上；又商標之申請註冊，應指定使用商標之商品類
      別及商品名稱，以申請書向商標主管機關為之，不同類別之商品，應分別申請
      ，而商品之分類則由施行細則定之，商標法第三十五條第一項及第二項定有明
      文。查扣案之電腦遊戲光碟片，係將電腦遊戲軟體以電腦語言所寫成程式，再
      將之組譯成適合電腦主機讀取之檔案，而儲存於光碟片內。然電腦遊戲程式本
      身，係屬他人之創作而為著作之一種，此可觀諸我國著作權法第三條第一項第
      一款規定「著作」係指屬於文學、科學、藝術或其他學術範圍之創作自明，故
      人之創作，原則上為無形，其有形之「著作原件或其重製物」均僅為表達該著
      作（創作）之具體方法或其存在客體而已，應非著作之本身（本質），此另可
      參考八十七年一月二十一日修正著作權法增第十條之一規定：「依本法取得之
      著作權，其保護僅及於該著作之表達，而不及於其所表達之思想、程序、製程
      、系統、操作方法、概念、原理、發現」可知。所以無形之著作，常需依附於
      有形之物體，並非可謂該被依附之客體即屬著作本身，故本件涉嫌被重製之電
      腦遊戲軟體，係以電腦語言寫成程式，再將之組譯成適合電腦主機讀取之檔案
      ，而儲存於光碟片內，電腦遊戲軟體本身雖屬著作，然光碟片則係被依附之載
      體（物體），二者於概念上自有區別之必要。我國商標法施行細則第四十九條
      第九類之產品經列示計有：科學、航海、測量、電氣、攝影、電影、光學、計
      重、計量、信號、檢查（監督）、救生和教學用具及儀器；聲音或影像記錄、
      傳送或複製（再生）用器具；磁性資料載體、記錄磁碟；自動販賣機及貨幣操
      作（管理）器具之機械裝置；現金出納機、計算機及資料處理設備；滅火器械
      等物（修正前施行細則第二十四條第七十二類則規定：電腦、計算機、收銀機
      〔八十年十月二十三日公布〕、修正前施行細則第二十七條第八十類規定：計
      算機〔七十一年五月六日公布〕），綜上以觀，均係以有形之物體為該類之商
      品，並未包括電腦軟體或電腦程式。是單就電腦遊戲程式而言，並無從認為該
      類之商品。反之，光碟片本身因可為電腦磁性資料之載體，故為上開種類之商
      品，而應受商標法之規範。故就一般社會常情，電腦遊戲軟體之出售，均係將
      所寫成之電腦程式組譯成之檔案，儲存於適於儲存檔案之載體（如光碟片、磁
      碟片等），或再加上適度之包裝後，以實物之方式出售。是本件所應推究者，
      乃遊戲程式所附著之商品，即扣案之光碟片本身，有無使用商標之問題，而非
      其內所隱藏之遊戲軟體程式之創作本身。
（二）又查扣之遊戲軟體光碟片，均係被告將光碟片（或外加封面以為包裝該包裝上
      未使用有關商標名稱圖樣）出售予不詳姓名之客戶，再由客戶購買後，將之置
      於適合執行光碟片內程式之主機，再配合電視等相關設備，使其內之遊戲軟體
      出現於電視螢幕上，客戶始得利用其配備玩樂，業據被告及告訴人陳述在案，
      此過程既係客戶先向被告購入光碟片後，再以其所有自備之電腦遊戲主機配合
      電視螢幕等相關硬體設置完備後，將光碟片置於電腦遊戲主機之固定位置內執
      行其內之程式，始出現上開商標，縱認此種標示型態足資一般商品購買人認識
      其所表彰之商品來源，解釋上屬商標法第六條第一項所稱之其他類似物件之範
      疇。查被告出售光碟片時，並非透過上開方式執行光碟片內之程式始為販售，
      而僅係單純之交付光碟片。故於交易過程中，被告既無透過光碟片展示前揭商
      標，客觀上自無以之供作行銷之用，更何況主觀上不會有以為供行銷之目的，
      是無商標使用可言；再就電視螢幕上會出現前揭商標，縱認其出現之結果，亦
      係經以電腦語言寫成程式，再將之組譯成適合電腦主機讀取之檔案，而儲存於
      光碟片內，則光碟片內儲存有關於展示商標圖樣之檔案，必同時儲存有電腦遊
      戲軟體之檔案。故被告所購入之電腦遊戲光碟片，雖均係透過不詳姓名之人所
      重製，然其重製電腦遊戲軟體之過程，若欲排除展示上開商標之檔案資料，而
      保留僅重製其內之電腦遊戲軟體，勢必有瞭解告訴人所獨有之遊戲系統硬體及
      架構，及相對之組合語言之技術，則該不詳姓名之重製者，為免技術上之困難
      ，及基於成本考量，自不另作任何之過濾。故其於重製電腦遊戲軟體之檔案同
      時，會一併複製有關展示商標圖樣之檔案，應屬無可避免之結果，此為告訴人
      所不否認，就此尚難逕謂其為達行銷之目的而複製該等電腦檔案資料。退步言
      之，縱使其於重製電腦遊戲軟體之初，知悉有展示商標之檔案存在，而併同加
      以複製，其結果亦與所重製之電腦遊戲軟體檔案一併隱藏光碟片內，客觀上並
      無從作為電腦遊戲光碟片實體之表彰，且將來行銷之時，既以光碟片之實物進
      行交易，更無從透過其內所隱藏之商標，來表彰其電腦遊戲光碟片之商品，據
      此更無從推知該不詳姓名之人於重製之初，係以複製此等檔案來供行銷目的之
      用，更遑論有以複製此等檔案來達到欺騙他人之意圖。無積極具體證據足資認
      定被告知悉系爭商標圖樣係存於光碟片中，惟被告行為該當商標法第六十三條
      罪責之前提，係其所販賣者為「使用」與告訴人西雅、新力、卡波光等公司相
      同或近似商標之光碟商品，然商標法中「使用」之定義已於第六條第一項定有
      明文，僅限於為「行銷之目的」，將商標使用於商品或其包裝、容器、標帖、
      說明書、價目表或其他類似物件上而言（已如上述），是商標之使用，乃指以
      行銷之目的，將商標使用於「商品本身」或其他具行銷目的，可刺激消費者購
      買慾之物件上，至為顯明。則商標圖樣存於光碟程式內，尚須經其他機件執行
      方得顯示，根本無法達商品行銷之目的，既未在告訴人西雅、新力、卡波光等
      公司仿冒遊戲光碟前開之註冊商標於外包裝上或光碟片外觀上使用，足證本案
      告訴人西雅、新力、卡波光等公司之使用商標型態，並不屬於商標法所規定之
範疇。從而被告販賣扣案之前揭告訴人西雅、新力、卡波光等公司電腦遊戲光
      碟片行為，亦非可謂該當於商標法第六十三條之構成要件。檢察官此部分之起
      訴，尚不足以證明被告該部分被訴犯罪，既認此部分被訴犯罪應與其前述有罪
      部分，有想像競合之裁判上一罪關係，爰不另為無罪之諭知，併予明。
五、檢察官上訴謂因告訴人新力公司、西雅公司、卡波光公司等具狀請求上訴，略以
    ：
    1.商標法及同法施行細則對於「商品」之內涵並未加以定義，參酌民法債編買賣
      以下之規定及法理，商品應指交易行為之標的物即「交易客體」，交易客體在
      傳統社會固然係指有體物之動產、不動產，惟隨著科技之高度發展及社會交易
      之多元化，交易客體有可能係權利或無體物，如：「情報」、「資料」、「視
      訊服務」等等，故告訴人以系爭商標圖樣指定使用於錄有電腦程式之遊戲光碟
      及硬體、軟體等產品，業經主管機關准予註冊，取得商標專用權，依法應予保
      護。
    2.原判決以著作權法上著作（遊戲軟體）及著作存在客體（光碟片）之概念，強
      行加於商標法上「商品」之定義，割裂「商品」之內涵，遽謂「商品以有形之
      物體為限」、「遊戲軟體有無使用商標，不受商標法之規範」云云，其認定顯
      然與一般社會交易常情相違悖，蓋錄有遊戲程式之光碟片之所以成為交易之客
      體，乃在於硬體（光碟片）與軟體（遊戲程式）結合為一，始能達成其預定之
      娛樂效用，準此，企業主與消費者對於此種交易客體之認知均為：「錄有程式
      之遊戲光碟」，此一內涵即為商標法施行細則第四十九條第九類之「磁性資料
      載體」，簡言之，此一交易商品係軟體程式與光碟之結合物，此二主要部分無
      從分離而各自發揮效能。尤有甚者，消費者所選擇之購買標的，光碟上之程式
      內容（遊戲種類）為其首要之考量，益見原判決將商品之概念割裂之二，論理
      顯有不妥。再者，著作權係在保護著作人精神創作之利益，商標權係在保障商
      標專用權及消費者之利益，二者之概念及保護範疇尚有區別，著作權法上「著
      作本身」與「存在客體」固然應予區別概念，然而此一概念之分析，亦不足以
      導出商標法上之商品皆為「有體物」或「軟體程式使用商標不受保護而只能審
      查光碟片外觀有無使用商標的問題」之謬誤結論。
    3.如前所述，扣案商品之內涵既包含軟體在內之遊戲光碟，則審究商標之侵害態
      樣時，自應合併觀察，原判決徒以本件光碟片外觀並無商標之標示，而為被告
      無罪之認定，顯有未妥。再查，細繹商標法及其施行細則全文，僅要求申請註
      冊商品之「名稱」、「類別」（參見商標法第三十五條及同法施行細則第二十
      七條、四十九條），並未限制商品之性質須為「有體物」，故原判決對於商品
      之解釋誠屬違誤。實則告訴人為表彰自己之遊戲光碟商品，除在正版之光碟片
      及外包裝上標示商標圖樣外，消費者在透過電玩主機執行時，電視畫面首先出
      現者即為告訴人之公司名稱及系爭商標圖樣，其作用即在表彰商品之來源並與
      他人之遊戲光碟商品相區別，被告販賣之光碟片在其上之盜版軟體使用告訴人
      之商標，自應受商標法之規範，方為正辦。
    4.原審認定被告出售光碟片時，僅係單純之交付碟片，交易過程中並未透過遊戲
      主機執行光碟片展示前揭商標，客觀上並無以之供行銷之用云云。惟告訴人之
      遊戲種類繁多，每月均有多種之新片發行，消費者對於遊戲種類之資訊，大多
      來自業者之促銷、遊說。而光碟遊戲之名稱或碟片之外觀並不足以招徠消費者
      ，消費者如何在數百種之遊戲種類間抉擇，自會經店主之推薦透過電現主機之
      執行瞭解各個遊戲之差異及聲光效果之優劣，故一般交易之常態，業者會在店
      內之主機及電視上介紹或供顧客試玩，以吸引新的買主，被告此種行為主觀上
      當然是為行銷之目的而使用商標，原審未見及此，誤解交易之正常過程，實嫌
      率斷。此外，遊戲光碟之交易特性在於不同系統之光碟無法相容，如新力公司
      之  PlayStation系統主機與世雅公司之SEGA SATURN系統主機不同，二者之光
      碟片在市場上屬於競爭對手，準此，被告銷售之初，必然先加以區別。再者，
      促銷盜版光碟時，業者不敢在光碟外觀標示「PlayStation」、「SEGA」 之商
      標，消費者無從判斷所購得之光碟係何一公司之何一種遊戲光碟，職是，被告
      之行銷光碟過程中在店內透過主機展示遊戲之聲光內容以取信於消費者，亦屬
      理所當然。而本件商標圖樣雖係存於光碟中須透過其他機件方行顯現，此乃商
      品之科技特性使然，並無損其刺激消費者行銷之目的，職是，扣案之仿冒光碟
      雖須藉由遊樂器主機之操作始於電視螢幕出現商標，仍應認為被告在交付光碟
      給顧客時已為商標之使用。
    5.按商標法第六條第一項係規定：「商標之使用，係指為行銷之目的，將商標用
  於商品『或』其包裝、容器、標帖、說明書、價目表或其他類似物件上：：」
      ，並非規定須將「將商標用於商品『及』其包裝上：：」，除其中「價目表」
      明顯得與商品本身分離外，說明書更係內含於商品中，在交易過程中對消費者
      而言亦係隱而未見，顯見商標法第六條並非限於須將商標使用於商品或其外包
      裝上，是依本條文義，只要商標附著之客體符合本條所列物件之一，使用人具
      有行銷之目的，即符合所謂之「商標使用」。而所謂「行銷目的」固包含作為
      直接消費者選購商品時識別之用，然其範圍非僅限於此。商標專用權人透過商
      標與商品之結合，使與該商品之接接觸直接消費者或潛在消費者將彼等接觸該
      商品後所得對該商品之內容、品質等影響交易意願要素之觀感與該商標結合，
      作為日後選購該商標所表彰之相關商品之參考，自亦為商標使用之重要「行銷
      目的」。故商標之行銷功能並非僅限於在直接消費者購買該商標所表彰商品時
      發揮其行銷識別之功用，買受人購買時是否有機會接觸該商標圖樣亦非判斷該
      商標有無為行銷目的之使用之唯一依據。本件仿冒光碟之外觀絕大多數固未使
      用商標，直接消費者於買受當時固無機會接觸該商標，買受當時亦無從發揮此
      商標之識別功能，惟該等光碟片之功能原在於經電視遊樂器之執行，而使使用
      者參與程式內之遊戲，達到娛樂目的。故在執行該光碟片之過程中，電視螢幕
      上出現商標圖樣，即必然使使用人將該商標與為商品之光碟內容結合看待，而
      產生上述對商品行銷之影響。綜此而論，商標之行銷功能之發揮與行銷目的之
      達成非限於消費者購買當時，而係包括使用者在使用過程之接觸，如此解釋應
      較符合商標專用權保障之立法意旨。
    6.再者，買受人購買之物形式上係光碟片，然究其實質係光碟片之「內容」所包
      含之遊戲程式，故光碟片本身可謂係商品之容器而非商品之本身。舉例言之，
      盒裝香皂之主要商品應係盒內香皂，而包裝盒應為容器，若香皂上印有某商標
      圖樣，而包裝盒並未使用商標，買受人買受時固未接觸該商標，然使用人（與
      買受人未必同一人）打開包裝使用前，必然將接觸此商標，此種情形，若解為
      該商標之使用無何行銷目的，不受保障，則顯與生活經驗法則及商標保障之立
      法意旨大相違背。本件光碟片係容器，其打開該容器，須以特殊之電視遊樂器
      為之，其與上述香皂之例之差別僅在於商品包裝容器之開啟方法不同與商品存
      在之態樣不同，然本質上光碟片係容器，內容之遊戲為商品本身與香皂盒係容
      器，香盒係商品本身之對應關係應無不同，商標既使用於商品，自難僅以其未
      於商品容器或包裝盒同時使用該商標即謂該商標之使用未具行銷之目的甚明。
    7.末按，商標法第六十三條係明知為仿冒商標之商品而予以販賣為犯罪構成要件
      ，並未以使用商標為犯罪構成要件。本案查扣之仿冒光碟既有使用告訴人之商
      標圖樣，即屬商標法第六十二條之仿冒商標商品，被告明知此事實而予以販賣
      ，即已構成商標法第六十三條之罪，姑且不論被告在交易過程中是否另有展示
      或使用告訴人商標、告訴人商標畫面係由何人基於何方法與何考量加以盜拷，
      並不影響被告上開罪責之成立。更何況商標法第六條所指「為行銷之目的」亦
      係針對行銷商品而言，並非指行銷特定商標；告訴人上開商標畫面既係內儲於
      仿冒光碟內，不法仿冒盜拷業者及被告又係以販賣仿冒光碟商品圖利，實難謂
      被告無供行銷之用。因之請求本檢察官上訴，經核尚非顯無理由等語。惟查：
      (一)經詳核告訴人新力公司、世雅公司、卡波光公司等刑事聲請原審法院檢察官
        上訴所述前揭七點，諸多徒憑推測或擬制之己意，對原審判決已詳為論斷
        之事項，任意有所指摘，尚無可採。
      (二)次按刑事確定判決，祇就該案被告所認定之事實（亦即法院之判斷內容）有
        既判力，除具再審原因外，該案被告不得再有所爭執，而對另案審理之其他
        被告並無拘束力（經最高法院編為判例者除外）；因而刑事法院審理另案被
        告時，仍應依法調查有關之犯罪事實及證據，就其所得心證而為判斷，不得
        以其他案件，刑事確定判決所為之證據判斷及事實認定，遽持為判決之基礎
        ，即屬調查證據結果為相異之判斷，仍非法所不許（參考最高法院七十三年
        台上字第六一二三號判決）。本件告訴人新力公司、西雅公司、卡波光公司
        、思奎爾公司等檢附臺灣高雄地方法院八十七年度易字第六一五六號刑事判
        決影本一份及附表所列共七十三件本院另案及其他法院，多認定被告構成商
        標法第六十三條及刑法第二百十六條等罪並判處有罪之判決，參照前揭最高
        法院七十三年度台上字第六一二三號判決要旨所示，對於本院就本件判決為
        證據判斷及認定事實並無拘束力，是檢察官此部分之上訴，即非可取，併予
        明。
六、據上論結：應依刑事訴訟法第三百六十九條第一項，第三百六十四條，第二百九
    十九條第一項前段，著作權法第九十四條，商標法第六十三條，第六十四條，刑
    法第十一條前段，第五十五條，第七十四條第一款，第九十三條第一項，第三十
    八條第一項第二款，判決如主文。
本案經檢察官甲○○到庭執行職務。
中      華      民      國     九十      年      六       月     六     日
                                 臺灣高等法院臺中分院刑事第三庭
                                       審判長法  官  方  艤  駐
                                             法  官  廖  柏  基
                                             法  官  胡  忠  文
右正本證明與原本無異。
如不服本判決應於收受送達後十日內向本院提出上訴書狀，其未述上訴之理由者並
得於提起上訴後十日內向本院補提理由書（均須按他造當事人之人數附繕本）。
                                             書記官  陳  曉  青
中      華      民      國     九十      年      六       月     七     日
附錄本案論罪科刑法條全文：
著作權法第八十七條
有左列情形之一者，除本法另有規定外，視為侵害著作權或製版權：
一、以侵害著作人名譽之方法利用其著作者。
二、明知為侵害著作權或製版權之物而散布或意圖散布而陳列或持有或意圖營利而交
    付者。
三、輸入未經著作財產權人或製版權人授權重製之重製物或製版物者。
四、未經著作財產權人同意而輸入著作原件或其重製物者。
五、明知係侵害電腦程式著作權之重製物而仍作為直接營利之使用者。
著作權法第九十三條
有左列情形之一者，處二年以下有期徒刑，得併科新台幣十萬元以下罰金：
一、侵害第十五條至第十七條規定之著作人格權者。
二、違反第七十條規定者。
三、以第八十七條各款方法之一侵害他人之著作權者。
著作權法第九十四條
以犯第九十一條、第九十二條或第九十三條之罪為常業者，處一年以上七年以下有期
徒刑，得併科新台幣四十五萬元以下罰金。
商標法第六十三條
明知為前條商品而販賣、意圖販賣而陳列，輸出或輸入者處一年以下有期徒刑、拘役
或科或併科新台幣五萬元以下罰金。
                                                                        Ｆ


司法院資訊處製作；財團法人民間司法改革基金會備份。
